臺灣基隆地方法院瑞芳簡易庭民事判決　　94年度瑞簡字第35號
原　　　告　丙○○
　　　　　　甲○
被　　　告　己○○
　　　　　　丁○○
　　　　　　戊○○
　　　　　　乙○○○
上列當事人間請求分割共有物事件，本院於民國94年8 月10日言
詞辯論終結，並判決如下：
    主      文
兩造共有坐落臺北縣瑞芳鎮○○○段魚坑小段第二三一地號，
地目旱，使用分區山坡地保育區，使用地類別農牧用地，面積壹
仟玖佰陸拾玖平方公尺土地應予原物分割，其分割方法：如附圖
所示編號二三一部分面積佰貳拾捌平方公尺分歸被告己○○取
得；編號二三一之Ａ部分面積佰貳拾捌平方公尺分歸被告丁○○取得；編號二三一之Ｂ部分面積佰貳拾捌平方公尺分歸被告
戊○○取得；編號二三一之Ｃ部分面積佰貳拾捌平方公尺分歸
被告乙○○○取得；編號二三一之Ｄ部分面積佰貳拾捌平方公
尺分歸原告丙○○取得；編號二三一之Ｅ部分面積佰貳拾玖平
方公尺分歸原告甲○取得。
訴訟費用新臺幣柒佰壹拾元由被告己○○負擔；新臺幣柒佰壹
拾元由被告丁○○負擔；新臺幣柒佰壹拾元由被告戊○○負
擔；新臺幣柒佰壹拾元由被告乙○○○負擔；新臺幣柒佰壹拾
元由原告丙○○負擔；新臺幣柒佰壹拾伍元由原告甲○負擔。
    事實及理由
壹、程序事項：
一、按訴狀送達後，原告不得將原訴變更或追加他訴，但該訴訟
    標的對於數人必須合一確定時，追加其原非當事人之人為當
    事人者，不在此限。民事訴訟法第二百五十五條第一項第五
    款定有明文。茲原告本係對共有人中之己○○、戊○○、乙○○○三人提起本件分割共有物訴訟；嗣於本院審理時，則
    聲明追加共有人丁○○為被告之一（參見原告民國94年2 月
    23日民事陳報證物暨聲請追加被告狀），核與首開規定相符
    ，應無不合。
二、被告丁○○經合法通知，未於言詞辯論期日到場，核無民事
    訴訟法第三百八十六條各款所列情形，爰依民事訴訟法第四
    百三十六條第二項、第三百八十五條第一項前段之規定，准
    原告之聲請，由其一造辯論而為判決。
貳、實體事項：
一、原告起訴主張：坐落臺北縣瑞芳鎮○○○段魚坑小段第23
    1 地號，地目旱，使用分區山坡地保育區，使用地類別農牧
    用地，面積1,969 平方公尺土地（下稱系爭土地）為兩造六
    人所分別共有，應有部分並各為六分之一；又原告丙○○、
    甲○固曾與被告己○○、戊○○、乙○○○達成如附圖及如
    主文第一項所示之分割協議，惟被告丁○○則因行方不明而
    迄今未能與其他共有人達成合意，是自兩造共有系爭土地至
    今，均不能經全體共有人同意而為協議分割。為此，乃依民
    法第八百二十四條第二項之規定，訴請法院以如附圖暨如主
    文第一項所示之分割方式，裁判分割系爭土地等語。
二、被告己○○、戊○○、乙○○○均聲明同意原告主張如附圖
    暨如主文第一項所示之分割方式。
三、本院得心證之理由：
  (一)原告主張系爭土地乃兩造六人所分別共有，應有部分並各為
    六分之一；又原告丙○○、甲○固曾與被告己○○、戊○○
    、乙○○○達成如附圖暨如主文第一項所示之分割協議，惟
    被告丁○○則因行方不明而迄今未能與其他共有人達成合意
    等事實，業據原告提出與其主張相符之土地登記謄本、共有
    物分割協議書為證，經核無訛；復為被告己○○、戊○○、
    乙○○○所不爭；再參之被告丁○○因行方不明，而經原告
    聲請本院准予公示送達等情節，自堪信原告之主張為真實。
  (二)按各共有人得隨時請求分割共有物。但因物之使用目的不能
    分割或契約訂有不分割之期限者，不在此限。共有物之分割
    ，依共有人協議之方法行之。分割之方法，不能協議決定者
    ，法院得因任何共有人之聲請，命為原物分配於各共有人或
    變賣共有物，以價金分配於各共有人。以原物為分配時，如
    共有人中，有不能按其應有部分受分配者，得以金錢補償之
    。民法第八百二十三條第一項、第八百二十四條第一項、第
    二項分別定有明文。查系爭土地之使用分區業經編定為「山
    坡地保育區」，其使用地類別則係經編定為「農牧用地」，
    此有系爭土地登記謄本在卷可考，是其核屬農業發展條例第
    三條第十一款所指之「耕地」，而本應受農業發展條例第十
    六條第一項分割後每筆土地之最小面積至少應達0.25公頃（
    即2,500 平方公尺）之限制；然兩造分別取得系爭土地之最
    後時間，實係84年2 月28日，此參諸系爭土地登記謄本有關
    被告戊○○取得系爭土地應有部分暨辦理土地登記時間之記
    載自明，則兩造共有系爭土地之時間，顯然尚在農業發展條
    例於89年1 月4 日修正施行以前，依農業發展條例第十六條
    第一項但書第三款、第四款規定，系爭土地之分割自可例外
    而不受前揭分割後每筆土地最小面積之限制，而查無不能分
    割之情事。又原告丙○○、甲○固曾與被告己○○、戊○○
    、乙○○○達成如附圖暨如主文第一項所示之分割協議，惟
    被告丁○○既因行方不明而迄未與其他共有人達成合意，則
    兩造不能以協議決定分割方法，亦甚顯明；此外，本件復查
    無因物之使用目的而不能分割，或兩造業已訂定不分割契約
    之情形，則原告起訴請求裁判分割，自屬適法。
  (三)次按法院以裁判分割共有物時，就其分割方法，固有裁量權
    限，而可不受任何共有人主張之拘束，惟仍應審酌當事人之
    聲明、共有物之性質、分割後之經濟效用及全體共有人之利
    益等，以為公平之決定。是我國民法雖未就共有物分割方法
    之選擇，定有基準，然尚不得因法無明文，即認法院得恣意
    為共有物分割方法之擇定。即就共有物分割之方法，雖可由
    法院自由裁量，然仍須擇其適當者為限，並應具體斟酌公平
    （均衡）原則；各共有人之利害關係；共有物之性質及價格
    ；分割後之利用價值、經濟效用；經濟原則及使用現狀；各
    共有人之意願等相關因素（最高法院63年臺上字第2680號、
    55年臺上字第1952號、57年臺上字第2117號判例意旨參照；
    最高法院91年度臺上字第915號、91年度臺上字第805號、88
    年度臺上字第2199號、85年度臺上字第338 號、88年度臺上
    字第600 號判決意旨參照），以為妥適之決定。查系爭土地
    除藉由西北側所緊臨之魚坑路為其對外往來聯絡之要道，
    其東北、東南、西南三側均因緊臨第三人所有土地而無可資
    對外聯繫之道路；又系爭土地經目視所及之現狀，大部分固
    係無人使用之空地，惟如附圖編號二三一部分所示位置，則
    坐落有被告己○○所有之「臺北縣瑞芳鎮○○○路二七五號
    」建物。此業據本院於94年5 月27日會同臺北縣瑞芳地政事
    務所測量人員到場勘驗屬實，製有勘驗筆錄暨現場照片在卷
    可參。本院審酌系爭土地與公路聯絡之狀況，認為系爭土地
    除以如附圖暨如主文第一項所示之方式為現物分割以外，勢
    難避免分割後之部分土地，因無可資對外聯絡之適當通道，
    而須藉由他人土地通行至公路之窘境；又系爭土地以如附圖
    暨如主文第一項所示之方式為現物分割以後，其部分土地形
    狀雖過於狹長，然考量系爭土地係農業發展條例第三條第十
    一款所指「耕地」（詳如前述），而核非可供作建築用途之
    「建地」，是其土地形狀狹長與否，諒亦無礙於「耕地」之
    利用價值及其使用目的；暨參考系爭土地之使用現狀、系爭
    土地經分割後之經濟效用及全體共有人之利益等一切情狀，
    認原告丙○○、甲○、被告己○○、戊○○、乙○○○所主
    張如附圖暨如主文第一項所示之分割方式，應能兼顧各別共
    有人之利益及系爭土地分割以後之經濟效益，核屬適當；爰
    依此分割方式，囑託臺北縣瑞芳地政事務所測量並製成如附
    圖所示之土地複丈成果圖。
四、從而，原告以兩造不能協議分割共有物為由，依民法第八百
    二十三條、第八百二十四條規定，訴請本院裁判分割，於法
    有據，為有理由，應予准許；又原告主張如附圖暨如主文第
    一項所示之分割方法，除查無不當，並能兼顧兩造利益，爰
    依原告之主張，酌定系爭土地之分割方式如附圖暨如主文第
    一項之所示。至原告甲○在系爭土地分割以後所取得之土地
    面積，較之其他共有人而言，雖尚多出1 平方公尺，然考量
    此部分土地面積甚微，應尚不足以造成共有人間取得土地之
    價值落差，是本院認為本件尚無命原告甲○以金錢補償其他
    共有人之必要。
五、分割共有物之訴，乃固有必要共同訴訟，兩造本可互換地位
    ，是原告起訴請求，雖屬於法有據，然被告之應訴，實亦係
    固有必要共同訴訟之性質所使然，職故，被告所為之抗辯，
    自屬其伸張、防衛權利之必要；況且，系爭土地既係因兩造
    無法協議分割，始經原告起訴請求本院裁判分割，則兩造顯
    均因本件訴訟而互蒙其利，為求公允，爰以兩造各別取得土
    地面積之比例，酌定本件訴訟費用之分擔，即酌定本件訴訟
    費用4,280 元（第一審裁判費2,980 元；公示登報費1,300
    元）應由被告己○○、丁○○、戊○○、乙○○○、原告丙○○各自負擔713 元；至其餘715 元，則由原告甲○負擔。
中　　華　　民　　國　　94　　年　　8 　　月　　19　　日
                  瑞芳簡易庭法  官  王慧惠
以上正本係照原本作成。
對於本件判決如有不服，應於收受送達後20日內向本院提出上
訴書狀，上訴於本院合議庭，並按他造當事人之人數附具繕本。
中　　華　　民　　國　　94　　年　　8 　　月　　19　　日
                            書記官  周俊群
